臺灣新北地方法院民事判決
111年度訴字第434號
原      告  鄭雅徽
訴訟代理人  葉雅婷律師
被      告  黃鎮  

訴訟代理人  呂秋𧽚律師
複  代理人  蕭維冠律師
上列當事人間債務人異議之訴事件，於民國111年9月19日言詞辯
論終結，本院判決如下：
    主      文
本院111年度司執字第12060號強制執行事件所為強制執行程序，
於尚未執行終結範圍，應予撤銷。
被告不得以本院110年度司票字第1589號裁定暨確定證明書為執
行名義，對原告為強制執行。
原告其餘之訴駁回。
訴訟費用由被告負擔99％，餘由原告負擔。
    事實及理由
一、原告主張：兩造於民國100年11月28日結婚，因被告自101年
    起即大量挹注資金投資股票，對原告資金需索無度，甚至無
    端指控原告向其借款，並於103年5月18日逼迫原告簽發票面
    金額新臺幣（下同）2000萬元之本票（下稱系爭本票）。嗣
    被告竟於110年2月間持系爭本票向本院聲請裁定准予強制執
    行，經本院以110年度司票字第1589號裁准（下稱系爭本票
    裁定）後，再執系爭本票裁定暨確定證明書為執行名義，聲
    請對原告為強制執行，經本院以111年度司執字第12060號執
    行事件（下稱系爭執行事件）受理在案。暫不論系爭本票債
    權根本不存在，系爭本票發票日為103年5月18日，並依票面
    記載為見票即付，系爭本票票款請求權顯然已罹於票據法第
    22條第1項所定之3年時效，爰依強制執行法第14條第2項規
    定，提起本件債務人異議之訴等語，並聲明：㈠系爭執行事
    件所為強制執行程序應予撤銷。㈡被告不得以系爭本票裁定
    暨確定證明書為執行名義，對原告為強制執行。
二、被告則以：兩造自婚前至婚後，原告向被告大量借款，嗣後
    被告曾要求原告返還借款，詎料原告以該等借款均投入股市
    不能收手，竟轉而慫恿被告另購入南方之星捷運共構宅（下
    稱系爭捷運宅），再於103年4月12日簽署切結書（下稱系爭
    切結書），承諾由其負擔被告之250萬元土地銀行貸款並由
    兩造依比例攤付系爭捷運宅之房地貸款，且願開立票面金額
    1360萬元本票以為擔保；嗣後原告更為說服被告其無反悔違
    約之疑慮，自願將票面金額提高至2000萬元，於103年5月18
    日簽發系爭本票交付予被告，作為其繼續履行上開協議之擔
    保。本票之消滅時效，應自票據權利無不能行使之障礙時起
    算，系爭本票雖未載到期日，惟觀諸兩造上開協議，應待原
    告違反系爭切結書而不願給付其所承諾負擔之土地銀行貸款
    、系爭捷運宅之房地貸款後，始開始起算；而原告於另案即
    本院110年度訴字第264號訴訟程序中，以110年4月9日民事
    更正訴之聲明暨理由二狀否認系爭本票有擔保債權存在，被
    告是日起始有行使系爭本票權利之餘地，系爭本票票據權利
    之消滅時效亦自該時起算，是系爭本票票款請求權並未罹於
    時效。又縱認系爭本票票款請求權已罹於時效，亦係因原告
    以各種方式博取被告特別之信賴，使被告信任原告將會履行
    其應負之責任與義務，而未及時對系爭本票聲請裁定強制執
    行，故原告主張系爭本票票款請求權罹於時效，亦有違誠信
    原則等語，為其抗辯。並聲明：原告之訴駁回。
三、兩造不爭執之事實（見本院卷第232至233頁）：
　㈠兩造於100年11月28日結婚，婚姻關係現仍存續中。
　㈡原告於103年4月12日書立系爭切結書。
　㈢原告於103年5月18日簽發票面金額2000萬元之系爭本票予被
    告。
　㈣被告於110年2月8日向本院聲請准予就系爭本票對原告為強制
    執行，經本院以系爭本票裁定裁准確定。
　㈤被告於110年間持系爭本票裁定，聲請對原告為強制執行，因
    執行無結果而換發本院110年度司執字第130670號債權憑證
    。
　㈥被告於111年1月17日執系爭本票裁定、本院110年度司執字第
    130670號債權憑證，聲請對原告為強制執行，經本院民事執
    行處以111年度司執字第12060號受理（即系爭執行事件），
    上開執行事件業於111年2月16日就原告對新北市五股區五股
    國民小學之每月薪資債權全額3分之1部分，核發移轉命令。
四、原告主張系爭本票票款請求權已罹於消滅時效，系爭本票裁
    定所示之實體上請求權有消滅事由，請求撤銷系爭執行事件
    之執行程序，並求命被告不得以系爭本票裁定暨確定證明書
    對原告為強制執行等節，為被告以前詞置辯。是本件之爭點
    應為：㈠系爭本票票款請求權是否已罹於票據法第22條第1項
    規定之消滅時效？㈡如認系爭本票票款請求權已罹於消滅時
    效，原告提起本件債務人異議之訴有無違反誠信原則？㈢原
    告訴請撤銷系爭執行事件之執行程序，並求命被告不得以系
    爭本票裁定暨確定證明書對原告為強制執行，有無理由？茲
    就本院之判斷，悉述如下：
　㈠系爭本票票款請求權已罹於票據法第22條第1項規定之消滅時
    效：
　　⒈按票據上之權利，對本票發票人，自到期日起算；見票即
      付之本票，自發票日起算；3年間不行使，因時效而消滅
      ，票據法第22條第1項定有明文。又票據法第22條第1項消
      滅時效之規定，固未排斥民法第128條「消滅時效，自請
      求權可行使時起算」之適用，亦即票據授受之直接當事人
      間，票據權利於票載到期日或發票日尚有不能行使之障礙
      ，執票人自非不得據以對發票人為法律上主張（最高法院
      108年度台上字第1635號判決意旨參照）；然當事人主張
      有利於己之事實者，就其事實有舉證之責任，亦為民事訴
      訟法第277條本文所明定，且票據為文義證券及無因證券
      ，票據上之權利義務原則上應依票上所載文義定之。是以
      ，執票人認票據權利於票載到期日或發票日有不能行使之
      障礙而對發票人為法律上主張，自應由執票人就此有利於
      己之事實，負舉證責任。
　　⒉被告辯稱系爭本票係為擔保系爭切結書之履行而簽發，故
      系爭本票票款請求權之消滅時效應自原告明確表示系爭本
      票無擔保債權存在之日即110年4月9日起算等語。稽之系
      爭切結書係於103年4月12日書立、內容載明「又因恐金額
      不足，鄭雅徽願開立新台幣壹仟參佰陸拾萬元之本票以為
      債權」（見不爭執事項㈡、本院卷第121頁），然系爭本票
      卻係於103年5月18日所簽發，且票面金額為2000萬元，均
      與系爭切結書所載不同，是以系爭切結書所指稱之本票是
      否即為系爭本票，已非無疑。被告雖又辯稱原告為取信於
      被告始自願提高票面金額至2000萬元等語，然本院審酌兩
      造於婚姻關係仍存續且未因故分居之際，即書立系爭切結
      書約明250萬元土地銀行貸款、系爭捷運宅房地貸款之分
      攤比例，復於系爭切結書末記載「因本切結書簽訂傖促，
      日後若需修改，可經同協議，於雙方同意下修改之」等語
      ，倘被告所辯為真，何以未再於系爭切結書上補註說明以
      免爭議？被告就上開疑義，均未能提出合理解釋，復未提
      出其他具體事證以實其說，即難認系爭本票之票據權利於
      票載到期日或發票日有不能行使之障礙。
　　⒊被告既未能證明系爭本票之票據權利於票載到期日或發票
      日有不能行使之障礙，則系爭本票票款請求權之消滅時效
      即應依票據法第22條第1項規定，自發票日即103年5月18
      日起算，3年間不行使而消滅。被告遲至110年2月間始對
      原告主張系爭本票之票據權利（見不爭執事項㈣㈤），系爭
      本票票款請求權消滅時效已完成，應堪認定。
　㈡原告提起本件債務人異議之訴，無違誠信原則：
　　⒈按行使權利，履行義務，應依誠實及信用方法，民法第148
      條第2項定有明文。又債務人於消滅時效完成前，如因其
      行為（不論有無過失），妨礙債權人行使權利，致其請求
      權罹於時效，如許債務人為時效之抗辯，依其情形有失公
      允；或因債務人之行為使債權人信賴而未及時行使權利中
      斷時效，俟時效完成後，債務人為時效抗辯，即與其前之
      行為有所矛盾；或有其他特別情事，因其權利之行使，將
      致權義狀態顯然失衡，類此情形始得認係違反誠信原則，
      禁止債務人行使該抗辯權（最高法院111年度台上字第64
      號判決意旨參照）。
　　⒉被告固辯稱其係因原告以各種方式博取信賴、信任原告將
      會履行責任義務，始未及時行使系爭本票票據權利等語，
      然均未提出任何具體事證以實其說，即難認原告有何行為
      妨礙被告行使權利，或足使被告產生特別信賴而未及時行
      使權利，或有何其他特別情事足認原告提起本件債務人異
      議之訴將致兩造權義狀態顯然失衡。從而，原告提起本件
      債務人異議之訴，應無違反誠信原則之情。
　㈢原告請求撤銷尚未終結之系爭執行事件執行程序，及求命被
    告不得以系爭本票裁定暨確定證明書對原告為強制執行，應
    屬有據：
　  ⒈按執行名義無確定判決同一之效力者，於執行名義成立前
      ，如有債權不成立或消滅或妨礙債權人請求之事由發生，
      債務人得於強制執行程序終結前提起異議之訴，強制執行
      法第14條第2項定有明文。所謂消滅債權人請求之事由，
      例如清償、提存、抵銷、免除、混同、債權讓與、債務承
      擔、更改、消滅時效完成、解除條件成就、契約解除或撤
      銷、另訂和解契約，或其他類此之情形；所謂妨礙債權人
      請求之事由，例如債權人同意延期清償、債務人行使同時
      履行抗辯權等（最高法院98年度台上字第1899號裁判意旨
      參照）。又債務人異議之訴以排除執行名義之執行力為目
      的，執行名義所載債權未因強制執行全部達其目的以前，
      對於某一執行標的物之強制執行程序雖已終結，債務人仍
      得提起異議之訴；但此項異議之訴有理由之判決，僅就執
      行名義所載債權未因強制執行達其目的之部分排除其執行
      力，不能據以撤銷強制執行程序業經終結部分之執行處分
      （司法院院字第2776號解釋㈠、最高法院63年度第3次民庭
      庭推總會議決議㈥意旨參照）。
　  ⒉被告就系爭本票之票款請求權消滅時效已完成，業經本院
      認定如前，應認原告在執行名義成立前即有妨礙被告請求
      之事由。又系爭執行事件業於111年2月16日就原告對新北
      市五股區五股國民小學之每月薪資債權全額3分之1部分，
      核發移轉命令（見不爭執事項㈥），迄至本院言詞辯論終
      結前，被告已收取111年3月份至9月份之執行款，亦為兩
      造所不爭執（見本院卷第235、262頁），揆諸前揭說明，
      被告已受償部分之執行程序業已終結，無從撤銷，從而原
      告提起本件債務人異議之訴請求撤銷系爭執行事件之執行
      程序，並求命被告不得以系爭本票裁定暨確定證明書對原
      告為強制執行，除執行程序已執行終結之範圍外，應屬有
      據。
五、綜上所述，被告對原告之系爭本票票款請求權已罹於消滅時
    效，系爭本票裁定所示之實體上請求權即有消滅事由，從而
    原告請求撤銷系爭執行事件尚未終結之強制執行程序，並求
    命被告不得以系爭本票裁定暨確定證明書對原告為強制執行
    ，均有理由，應予准許；逾此範圍之請求，則無理由，應予
    駁回。
六、本件事證已臻明確，兩造其餘攻擊防禦方法及所提證據，核
    與本判決結果不生影響，爰不逐一論述，併此敘明。
七、訴訟費用負擔之依據：民事訴訟法第79條。
中　　華　　民　　國　　111 　年　　10　　月　　17　　日
                  民事第二庭    法　官　楊雅萍
以上正本係照原本作成。
如對本判決上訴，須於判決送達後20日內向本院提出上訴狀。如
委任律師提起上訴者，應一併繳納上訴審裁判費。
中　　華　　民　　國　　111 　年　　10　　月　　17　　日
                                書記官　蘇  泠